臺灣臺南地方法院民事判決　　　　　　　95年度訴字第1317號
原　　　告　佳興實業股份有限公司
法定代理人　甲○○○
訴訟代理人　范仲良律師
被　　　告　丙○○
　　　　　　戊○○
兼上二人共同
訴訟代理人　丁○○
被　　　告　乙○○
上列當事人間請求返還不當得利等事件，經本院於民國96年5月1
8日言詞辯論終結，判決如下：
    主  文
被告丙○○、戊○○、丁○○應連帶給付原告新臺幣肆佰肆拾陸
萬陸仟壹佰肆拾捌元，及自民國九十五年十月十三日起至清償日
止，按週年利率百分之五計算之計息。
原告其餘之訴駁回。
訴訟費用新臺幣肆萬伍仟貳佰伍拾參元，由被告丙○○、戊○○
、丁○○連帶負擔。
本判決原告勝訴部分得假執行。
原告其餘假執行之聲請駁回。
　　事實及理由
甲、程序方面：
    按訴狀送達後，原告不得將原訴變更或追加他訴。但經被告
    同意或擴張或減縮應受判決事項之聲明者，不在此限，民事
    訴訟法第255條第1項第1款、第3款分別定有明文。本件原告
    原起訴請求被告乙○○應與其餘被告三人連帶給付新臺幣（
    下同）4,466,148元，及自起訴狀繕本送達翌日即民國95年
    10月13日起至清償日止，按年息百分之五計算之利息，嗣於
    96年4月20日言詞辯論期日當庭減縮應受判決事項聲明，僅
    請求被告乙○○應與被告丁○○連帶給付1,780,845元，及
    自95年10月13日起至清償日止，按年息百分之五計算之利息
    （見本院卷第227頁），依上開說明其聲明之減縮合法，應
    予准許。
乙、實體方面：
一、原告起訴主張：
  (一)被告丁○○部分：
    查被告丁○○自88年起即擔任原告臺南區業務代表，負責業
    務推展及貨款收受等工作。詎被告丁○○於95年5月21竟留
    書離去，表示因嗜賭而虧空公款，並列舉虧空帳款項目金額
    明細，經原告於95年5月29日會同被告丁○○確認結果，其
    侵占金額尚欠4,466,148元未清償。爰依民法第184條第1項
    侵權行為損害賠償及委任契約之法律關係，請求被告丁○○
    應給付如主文第1項所示之金額及利息。
  (二)被告丙○○、戊○○部分：
    被告丙○○、戊○○於被告丁○○擔任原告業務代表期間，
    因出具保證書擔保被告丁○○如有侵占等不法行為，致使原
    告蒙受財務損失時，願負賠償責任。今被告丁○○侵占原告
    款項尚欠4,466,148元未清償，被告丙○○、戊○○依保證
    書所載應當負賠償責任。爰依職務保證契約之法律關係，請
    求被告丙○○、戊○○應與被告丁○○連帶給付判決主文第
    1項所示之金額及利息。
  (三)被告乙○○部分：
  1.共同侵權行為：
  (1)被告丁○○多次將收取之原告客戶支票存入其配偶即被告乙○○之臺南縣西港鄉農會0000000000000000號帳戶（下稱系
    爭帳戶），有系爭帳戶代收統計表附卷可稽。按被告丁○○
    擔任原告臺南區業務代表，負責應收貨款收受工作，其所收
    取之客戶票據，當應交付予原告，惟被告丁○○將其收取之
    客戶票據存入系爭帳戶，待兌現後再予提領，而提領人除被
    告丁○○外，被告乙○○亦有提領數次，業經被告二人坦承
    無訛，此一存兌原告客戶票據之行為，應該當於侵占之侵權
    行為，應無疑義。
  (2)被告乙○○雖辯稱渠不知該帳戶作何用途。然查，被告丁○○另有薪資帳戶，何需假借被告乙○○帳戶使用！且就一業
    務人員將公司之票據存入私人帳戶，又未提領交予公司而挪
    做他用之行為，豈能辯稱不知為侵占！被告乙○○亦坦承曾
    從系爭帳戶提領數次現金，其中有2次匯予原告，另2次則作
    為他用，更足證明被告乙○○對於被告丁○○侵占原告款項
    之情事實屬知情，殆無疑義。
  (3)按民法第185條規定：數人共同不法侵害他人之權利者，連
    帶負損害賠償責任﹔不能知其中孰為加害人者，亦同。造意
    人及幫助人，視為共同行為人。被告乙○○既知情丁○○有
    借用系爭帳戶作為侵占公司款項之用，被告乙○○仍持續借
    予丁○○使用，則此一行為縱非同謀共犯，亦應認定為幫助
    行為，依法仍負共同侵權行為之連帶賠償責任。
  (4)依系爭帳戶交易明細表可知，被告丁○○、乙○○等人利用
    系爭帳戶存入原告客戶支票（即代收部分），共計為2,945,
    845元，扣除被告表示已於95年2月10日、2月16日、3月20日
    、4月20日、5月5日分別轉帳予原告345,000元、155,000元
    、200,000元、250,000元、215,000元，合計1,165,000元，
    則被告乙○○就幫助丁○○侵占代收款項達1,780,845元之
    部分，當應負連帶賠償責任。
  2.不當得利部分：
  (1)若認被告乙○○並無共同侵權行為，被告丁○○將侵占之原
    告客戶支票存入系爭帳戶內兌現，即應認為於支票兌現時，
    被告乙○○受有利益，而被告乙○○又無法律上之原因，受
    領原告客戶之支票款項，依民法第181條：「不當得利之受
    領人，除返還其所受之利益外，如本於該利益更有所取得者
    ，並應返還。」之規定，則扣除匯予原告公司之金額後，仍
    應當返還1,780,845元。
  (2)退萬步言之，若認被告乙○○並非直接受領本件不當得利之
    人，而係被告丁○○將票據存入所致，依民法第183條：「
    不當得利之受領人，以其所受者，無償讓與第三人，而受領
    人因此免返還義務者，第三人於其所免返還義務之限度內，
    負返還責任。」之規定，被告乙○○無償受讓上揭被告丁○○所存入之票款，扣除匯予原告之金額後，仍有1,780,845
    元，此部分亦當應返還予原告。
  (四)並聲明：
  1.被告丁○○、丙○○、戊○○應連帶給付原告4,466,148元
    及自起訴狀繕本送達翌日即95年10月13日起至清償日止，按
    年息百分之五計算之利息。
  2.被告乙○○與被告丁○○於第1項金額中1,780,845元部分，
    負連帶給付責任，如其中一人為給付，其他被告於給付範圍
    內免為給付。
  3.願供擔保請准宣告假執行。
二、被告抗辯：
  (一)被告丁○○、丙○○、戊○○部分：
    對於原告依侵權行為損害賠償及職務保證等法律關係，請求
    連帶給付如主文第1項所示之金額及利息一事，均表示：無
    意見、同意等語。
  (二)被告乙○○部分：
  1.共同侵權行為：
    被告乙○○抗辯稱：系爭帳戶均係由被告丁○○使用，基於
    夫妻間之信賴，其完全不過問被告丁○○之使用及交易情形
    。又於被告丁○○未染上賭博惡習前，系爭帳戶多用來支付
    水、電、保險等雜支，係自94年4月起，始有先將收自原告
    客戶之支票存入系爭帳戶內，俟兌現後再匯予原告，以利用
    兌現及匯回之空檔周轉現金之情形，被告乙○○對此均不知
    情，直至95年3、4月間，被告丁○○因無力償還事先兌現原
    告客戶支票之周轉金，始告知被告乙○○及原告，並向檢察
    官自首犯罪。
  2.不當得利：
    被告乙○○抗辯稱：被告丁○○係將現金周轉去賭博，並非
    作為家用，被告乙○○並未受到任何好處，何來不當得利？
    又系爭帳戶均是由被告丁○○使用，且家中之水、電開銷亦
    皆由被告丁○○負責打理。被告乙○○雖曾自系爭帳戶存取
    現金9次，然均係依被告丁○○指示所為，被告乙○○基於
    對被告丁○○之信賴，實未對被告丁○○使用之交易情況提
    出質疑，如僅因被告乙○○與丁○○有夫妻關係，且利用系
    爭帳戶進出交易，即認被告乙○○有不當得利，未免率斷。
  3.並聲明：
  (1)原告之訴及假執行之聲請均駁回。
  (2)如受不利判決，願供擔保請宣告免為假執行。
三、兩造不爭之事實：
  (一)被告丁○○原擔任原告臺南區業務代表，負責業務推展及應
    收貨款收受等工作，嗣經於95年5月29日會同原告確認結果
    ，被告丁○○自88年起至95年5月21日止，侵占原告之應收
    貨款及客戶支票，迄今尚欠4,466,148元未清償。
  (二)被告丙○○、戊○○2人於被告丁○○擔任原告業務代表期
    間，出具保證書，擔保被告丁○○如有侵占財務、應收貨款
    、失職、疏忽或其他不法行為，致使原告蒙受財務損失時，
    願負完全賠償責任，並放棄先訴抗辯權。
  (三)被告乙○○有將系爭帳戶借予被告丁○○使用。被告丁○○
    於侵占原告客戶支票後，曾將支票存入系爭帳戶兌現2,945,
    845元，除已轉帳予原告之1,165,000元外，餘款尚有1,780,
    845元未清償。
四、得心證之理由：
  (一)被告丁○○、丙○○、戊○○部分：
　1.按當事人於言詞辯論時為訴訟標的之捨棄或認諾者，應本於
　  其捨棄或認諾為該當事人敗訴之判決，民事訴訟法第384條
    定有明文。本件被告丁○○、丙○○、戊○○已於言詞辯論
    時認諾原告得本於侵權行為損害賠償及職務保證等法律關係
    ，請求被告丙○○、戊○○、丁○○應連帶給付原告4,466,
    148元，及自95年10月13日起至清償日止，按週年利率百分
    之五計算之計息，自應本於其認諾為其等敗訴之判決。
  2.從而，原告本於侵權行為損害賠償及職務保證等法律關係，
    請求被告丙○○、戊○○、丁○○連帶給付如判決主文第1
    項所示之金額及利息，為有理由，應予准許。
  (二)被告乙○○部分：
    本件經爭點整理程序，兩造之爭執事項厥為：(一)被告乙○○
    將系爭帳戶借予被告丁○○使用之行為，是否與被告丁○○
    構成共同侵權行為人？或為民法第185條第2項之幫助人？(二)
    被告乙○○是否為本件不當得利之受領人？(三)如否，則被告
    乙○○是否應依民法第183條規定，返還被告丁○○侵占支
    票後以系爭帳戶兌現之1,780,845元？茲分述如下：
  1.被告乙○○將系爭帳戶借予被告丁○○使用之行為，是否與
    被告丁○○構成共同侵權行為人？或為民法第185條第2項之
    幫助人？
  (1)按當事人主張有利於己之事實者，就其事實有舉證之責任，
    民事訴訟法第277條前段定有明文。又按民法第185條第1項
    之規定，共同侵權行為人固連帶負損害賠償責任，惟同條項
    前段所謂共同侵權行為，須共同行為人皆已具備侵權行為之
    要件始能成立，最高法院22年上字第3437號著有判例可參。
    查原告主張：被告乙○○將系爭帳戶借予被告丁○○使用之
    行為，縱非被告丁○○之共犯，亦屬幫助行為，應依民法第
    185條規定，負共同侵權行為之連帶賠償責任等節，為被告
    乙○○所否認，依前揭法條規定及最高法院判例意旨，自應
    由原告就上開有利於己之事實負舉證責任。
  (2)原告固舉系爭帳戶代收統計表、交易明細表、被告丁○○之
    合作金庫銀行存款憑條等資料，證明被告丁○○已有薪資帳
    戶，被告乙○○仍將系爭帳戶借予被告丁○○作為兌現客票
    使用，縱非共犯，亦應係民法第185條第2項之幫助人。然：
  按侵占罪為即成犯，於持有人將持有他人之物變易為所有之
    意思時，即行成立，苟非事前共謀，則其後參與處分贓物之
    人，無論是否成立其他罪名，要難論以共同侵占，最高法院
    67 年台上字第2662號著有判例可參。準此，被告丁○○所
    為之不法侵權行為，既係侵占原告之應收貨款及客戶支票，
    為即成犯，只要將持有他人之物變易為所有之意思時，犯罪
    即告完成，則原告主張：被告乙○○與丁○○係共犯，或幫
    助人等節，自應證明被告乙○○事前或於被告丁○○侵占原
    告應收貨款及客戶支票當時，有基於共同侵占之故意，與被
    告丁○○共謀，否則被告丁○○於侵占原告之客戶支票後，
    單純使用系爭帳戶兌現客戶支票之行為，既非本件之侵權行
    為，自不得因系爭帳戶之名義人係被告乙○○，即認被告乙○○與丁○○係共犯，而成立共同侵權行為人，故原告提出
    之系爭帳戶代收統計表、交易明細表及被告丁○○之合作金
    庫銀行存款憑條等客觀資料，尚不足以認定原告主張：被告
    丁○○已有薪資帳戶，被告乙○○仍將系爭帳戶借予被告丁○○，作為兌現客戶支票使用，應與被告丁○○構成共同侵
    權行為人一節可採。
  再者，被告乙○○抗辯稱：系爭帳戶均係由被告丁○○使用
    ，基於夫妻間之信賴，其完全不過問被告丁○○之使用及交
    易情形，且於被告丁○○未染上賭博惡習前，系爭帳戶多用
    來支付水、電、保險等雜支等語，經本院函調系爭帳戶自93
    年1月1日起至95年8月31日止之交易明細資料審認結果，系
    爭帳戶初始之交易摘要欄確實是記載用於獎學金、水費、電
    費、農保金等項目，有臺南縣西港鄉農會95年11月14日西農
    信字第0579函附系爭帳戶自93年1月1日至95年8月31日之交
    易明細資料附卷可稽（見本院卷第86、87頁），與被告乙○○前揭所述情節相符，足見被告乙○○將系爭帳戶借予被告
    丁○○使用之初，並非係基於與被告丁○○共同侵權行為或
    幫助之故意至明，自難認為被告乙○○將系爭帳戶出借予被
    告丁○○使用，係提供助力之幫助行為，而成立民法第185
    條第2項之共同行為人。且衡諸常情，夫妻間一方為家庭財
    務之管理方便，將其帳戶等相關資料直接交由另一方管理使
    用，繼而依管理帳戶之該方指示行事，應屬常見之事，則被
    告乙○○全然不知，亦非全無可能，是縱使被告乙○○將系
    爭帳戶借予被告丁○○使用，並曾依被告丁○○之指示存取
    款，亦非當然可推知其必然有幫助或參與被告丁○○不法侵
    占原告公司應收貨款及客戶支票之侵權行為。原告對於被告
    乙○○亦有幫助或參與被告丁○○上開侵權行為事實，復未
    能舉他證以實其說，揆諸上開說明，自難認為被告乙○○應
    負共同侵權行為責任。
  2.被告乙○○是否為本件不當得利之受領人？
    按民法第179條規定不當得利之成立要件，必須無法律上之
    原因而受利益，致他人受損害，且該受利益與受損害之間應
    有因果關係存在，最高法院85年台上字第2656號著有判決可
    參。查被告丁○○侵占原告公司之應收貨款及客戶支票，對
    原告而言，已足使原告喪失上開貨款及支票之所有權，此時
    之損益變動已經完成，故受有利益者為被告丁○○，並因此
    致原告受有損害。至於被告丁○○嗣後就侵占之支票所為之
    處分，係另一原因事實，亦即系爭帳戶所受2,945,845元之
    金錢利益，係因被告丁○○先侵占原告之客戶支票後，再存
    入系爭帳戶代收所致，而原告所受損害，則係因被告丁○○
    侵占行為所致，兩者原因事實不同，難認有何因果關係。故
    原告主張：被告乙○○係本件不當得利之受領人云云，於法
    尚有未合。
  3.被告乙○○是否應依民法第183條規定，返還被告丁○○侵
    占支票後以系爭帳戶兌現之1,780,845元？
    按不當得利之受領人，以其所受者，無償讓與第三人，而受
    領人因此免返還義務者，第三人於其所免返還義務之限度內
    ，負返還責任，民法第183條固有明文，惟此規定僅限於不
    當得利受領人已將利得無償讓與第三人，而得免返還義務者
    ，亦即原不當得利受領人須有同法第182條第1項規定，於受
    領時不知無法律上之原因（善意受領），且其所受利益又已
    不存在之情形時，該無償取得利益之第三人始有應依同法第
    183條規定對受害人負返還責任之問題。原告主張依民法第1
    83條規定，請求被告乙○○返還系爭帳戶內之未還款項1,7
    80,845元部分，如前述規定意旨及說明，該條文之適用須以
    原不當得利受領人即被告丁○○係善意受領原告之應收貨款
    及客戶支票，並將之無償轉讓與被告乙○○，而得依民法第
    182條第1項免負返還所受利益時，原告始得依該規定對被告
    乙○○請求返還所受利益。然而，依原告主張之情節，被告
    丁○○既係基於故意以侵占之不法方式取得原告之應收貨款
    及客戶支票，其受領各該利益時自係明知無法律上原因而取
    得，則原告主張被告乙○○應依民法第183條規定，負不當
    利得返還責任乙節，即與該條要件有間，尚難憑採。
  4.從而，原告依民法第185條共同侵權行為及民法第179條、第
    183條不當得利等規定，請求被告乙○○與丁○○於1,780,8
    45元範圍內負連帶給付責任，如其中一人為給付，其他被告
    於給付範圍內免為給付，為無理由，應予駁回。
五、按法院為終局判決時，應依職權為訴訟費用之裁判；又各當
    事人一部勝訴、一部敗訴者，其訴訟費用，由法院酌量情形
    ，命兩造以比例分擔或命一造負擔，或命兩造各自負擔其支
    出之訴訟費用；再共同訴訟人因連帶或不可分之債敗訴者，
    應連帶負擔訴訟費用，民事訴訟法第87條第1項、第79條、
    第85條第2項分別定有明文。經核本院雖駁回原告對被告乙○○之請求，惟就被告丁○○、丙○○、戊○○部分，仍判
    決原告全部勝訴，是依前揭規定，命由敗訴之被告丁○○、
    丙○○、戊○○連帶負擔本件訴訟費用額即裁判費45,253元
    ，爰確定如主文第3項所示。
六、依民事訴訟法第389條第1項第1款之規定，本於被告認諾所
    為之判決，法院應依職權宣告假執行，被告丙○○、戊○○
    、丁○○既因認諾原告之聲明與主張而受敗訴判決，就其等
    敗訴部分，應依職權宣告假執行，原告關於對被告丙○○、
    戊○○、丁○○勝訴部分，聲請供擔保准為假執行，核無必
    要。至於原告敗訴部分，其假執行之聲請已失所依附，應併
    予駁回。
七、又本件事證已臻明確，兩造所為之其他主張、陳述並所提之
    證據，經審酌後，認均與本件之結論無礙，爰不一一論述，
    併予敘明。
八、結論：本件原告之訴為一部有理由，一部無理由，依民事訴
    訟法第87條第1項、第79條、第85條第2項、第389條第1項第
    1款，判決如主文。
中　　華　　民　　國　　96　　年　　6 　　月　　1 　　日
                        民事第四庭  法  官　陳映佐
以上為正本係照原本作成。
如對本判決不服，須於判決送達後20日內向本院提出上訴狀。
中　　華　　民　　國　　96　　年　　6 　　月　　1 　　日
                                    書記官  楊建新
